臺灣高等法院臺中分院民事判決
110年度上易字第422號
上  訴  人  王雅芳  
訴訟代理人  李思樟律師
被 上訴 人  凃曉絹  
訴訟代理人  張介鈞律師
上列當事人間請求侵權行為損害賠償事件，上訴人對於民國110
年6月10日臺灣臺中地方法院110年度訴字第147號第一審判決提
起上訴，本院於110年10月19日言詞辯論終結，判決如下：
    主  文
上訴駁回。
第二審訴訟費用由上訴人負擔。
    事實及理由
一、被上訴人主張：上訴人與伊前夫甲○○原係男女朋友，兩人分
    手後，伊與甲○○於民國00年0月00日結婚，上訴人於97年12
    月15日與訴外人乙○○結婚。嗣上訴人於108年4月10日透過臉
    書跟甲○○取得聯繫，並於108年4月10日至同年月18日間之某
    日，在明知甲○○已婚之情形下，仍與之見面交往，發展成男
    女朋友關係，嗣後更於108年4月19日、同年月26日與甲○○於
    臺中汽車旅館發生性行為，並於108年4月30日、同年5月1日
    、同年月10日至12日、同年月17日，在以上訴人名義承租位
    於台中市○○區的租屋處，與甲○○發生性行為。000年0月0日
    伊與甲○○離婚。上訴人之前揭行為故意或過失(縱無故意，
    亦有過失)侵害伊配偶權之身分法益，導致伊婚姻破碎，可
    認情節重大。爰依民法第184條第1項、第195條第1項前段、
    第3項規定，聲明求為命上訴人賠償伊精神慰撫金新臺幣（
    下同）30萬元及及自起訴狀繕本送達翌日起至清償日止，按
    年息百分之5計算之利息之判決。並陳明願供擔保，請准宣
    告假執行。(被上訴人敗訴部分，未據上訴，已先行確定，
    茲不贅述。) 另於本院補稱：由證人甲○○證述可知，上訴人
    早已知悉甲○○仍有婚姻，且上訴人甚為在意甲○○是否已離婚
    ，卻在甲○○簽訂租約拿出身分證時未檢視其配偶欄，亦與常
    情有違。況無論是否有檢查身分證，上訴人均有重大過失。
    另甲○○與上訴人丈夫於另案(原法院109年度訴字第1143號)
    以75萬元和解，當時上訴人亦表示願以最高7萬元與伊和解
    ，足見上訴人亦承認其確有侵權行為等語。　　
二、上訴人辯以：
　㈠甲○○證稱第一次與伊發生性行為前，有向伊表示尚未與被上
    訴人離婚云云，並非真實。事實上甲○○於108年4月間與伊交
    往時，佯稱已與被上訴人離婚，刻意隱瞞仍有婚姻之事實，
    伊思想單純，完全相信甲○○已離婚之說法，且甲○○與伊交往
    後，不定時會匯生活費給伊，更加深了伊的信任。況從伊與
    甲○○的LINE對話紀錄可知，倘若甲○○沒有欺騙伊已與被上訴
    人離婚、玩弄伊感情後，再與被上訴人復合，何須向伊道歉
    ，甚於110年2月3日以精神損失名義給付伊10萬元？另簽立
    租約當時，甲○○並未提供身分證給出租人檢視，縱其當時有
    提供身分證，在其有意隱瞞婚姻關係之情況下，必然會以身
    分證「正面」出示，伊亦無從由此知悉其婚姻狀態。
  ㈡縱認伊於108年4月19日就知悉甲○○未與被上訴人離婚，或有
    過失而不知，被上訴人所受之精神上損害亦屬輕微。由被上
    訴人所陳可知，其與甲○○離婚前，根本不知道伊與甲○○交往
    的事情，且伊與甲○○交往，亦非被上訴人與甲○○離婚之原因
    ，故縱認伊有侵害被上訴人之配偶權，被上訴人精神所受損
    害亦屬輕微，原審判命給付30萬元，亦有未妥。
三、經原審為被上訴人勝訴之判決，上訴人提起上訴，上訴聲明
    ：㈠原判決不利於上訴人部分廢棄。㈡上開廢棄部分，被上訴
    人在第一審之訴駁回。被上訴人答辯聲明：上訴駁回。
四、兩造不爭執事項
　㈠被上訴人與甲○○於00年0月00日結婚。
  ㈡上訴人與甲○○於10多年前交往過，為前男女朋友。
  ㈢上訴人與甲○○於108年4月19日、同年月26日在臺中汽車旅館
    ，及於108年4月30日、同年5月1日、同年5月10日至12日、
    同年5月17日在臺中市○○區○○○○地○○○○市○○區○○街000巷0號
    ）發生性行為。
  ㈣被上訴人於000年0月0日與甲○○（在軍中服務，擔任士官長，
    預計在108年7月退休）離婚。
  ㈤上訴人於108年10月4日跟乙○○離婚。 　
五、本件爭點
　  上訴人於108年4月10日至同年6月4日期間與甲○○合意發生性
    關係，是否知悉甲○○與被上訴人仍有婚姻關係？
六、得心證之理由　　
　㈠上訴人於108年4月10日至同年6月4日期間與甲○○合意發生性
    關係，是否知悉甲○○與被上訴人仍有婚姻關係？
　　⒈被上訴人主張上訴人與甲○○於被上訴人婚姻關係存續期間
      之108年4月至000年0月0日交往成為男女朋友關係，彼二
      人並於108年4月19日至108年5月17日，在臺中汽車旅館或
      臺中市○○區租屋等處，發生多次性行為等情，此為上訴人
      所不爭執，自堪信為真實。
　　⒉上訴人雖辯稱其與甲○○合意發生性關係期間，伊不知甲○○
      與被上訴人仍有婚姻關係云云，惟經核並無可採，分述理
      由如下：
　　　⑴證人甲○○於原審證稱：我89、90年左右與上訴人係男女
        朋友，當時交往大概4、5個月而已，除分手後3、4年上
        訴人有聯繫過一次稱要借錢外，與上訴人就沒有再聯絡
        。於108年4月10日，上訴人先於臉書傳訊息聯繫我，聯
        繫幾天後，我們有互相交換LINE。在LINE聯繫時，我有
        跟上訴人說我有婚姻了。當時有跟上訴人提說後續可能
        會想要離婚，離婚後如果還沒有伴侶，會去婚友社找另
        一半。上訴人後來說可以交往，我們就在108年4月間開
        始交往。交往期間我跟上訴人都有在想辦法離婚，所以
        我才會在000年0月0日離婚當天第一時間跟上訴人講我
        已經離婚了。在我跟上訴人一開始交往時，上訴人就知
        道我還有婚姻關係。我跟上訴人都知道對方情形後，才
        開始在一起的。（問：你告訴她你有婚姻關係，為何上
        訴人還願意跟你交往？）因為她當時算是已經沒有婚姻
        了。我說要不要等我離婚，我們來交往，她就說可以。
        結果我們還沒有等到我離婚，就交往了。在發生第一次
        性關係之前，上訴人就知道我有婚姻關係。臺中市○○區
        租屋地點是上訴人找的，因為租屋需要一個保證人，所
        以上訴人叫我於租屋契約中擔任保證人。上訴人於108
        年5月20日第一次離婚後，跟我說她都已經離婚了，問
        我是不是也趕快離婚，這樣我們才能夠好好的在一起等
        語。（原審卷第91至94、96至97頁）可知甲○○有告知上
        訴人有關其尚有婚姻關係。
　　　⑵復衡情：
　　　　①人與人間關係變得密切，建立互信，卸下心防，衡情
          應該會談論彼此的現在及過往的生活種種，並有共同
          之話題。查上訴人與甲○○間過從甚密，已見前述，在
          互有好感，關係變得密切，建立互信，彼此卸下心防
          ，若謂從不聊到甲○○目前是否處於婚姻狀態，實難想
          像。而上訴人與甲○○原是舊識，曾經有交往過，後來
          分手，對於分手後彼此的際遇與生活的體驗如何，應
          該會更感興趣，尤其是彼兩人尚有長期共處之打算，
          而上訴人於恢復交往之初，自己有所隱瞞尚在婚姻之
          中，後來坦承以對，上訴人既有先隱瞞自己尚有婚姻
          之事實，其後坦承尚有婚姻，可見上訴人之心思並不
          單純，將心比心，比度對方之說詞，自然不會輕信甲
          ○○所說無婚姻狀況之詞，而有進一步探詢的意欲。此
          證諸上訴人於原審110年3月18日言詞辯論中陳稱：上
          訴人在跟甲○○相處的過程中，有問甲○○為何要與被上
          訴人離婚等語（原審卷第78頁），及上訴人於另案曾
          自承：一開始與甲○○聯繫時上訴人自稱已離婚是上訴
          人的不對，當時上訴人並沒有離婚。嗣後甲○○一直說
          如果上訴人要跟他在一起，就趕快離婚等語（原審卷
          第40、42頁）。可知上訴人與甲○○於108年4月間決定
          交往時，二人對於互相間是否仍有婚姻狀態十分在意
          ，且上訴人自身就有隱滿婚姻狀態之舉。故上訴人對
          於甲○○僅單純稱其已離婚，即從沒懷疑過甲○○的說法
          ，十分信任，未有對甲○○做任何質疑或再詢問，甚或
          未去檢查甲○○之身分證等情（原審卷第90頁），實與
          一般常情不符。
　　　　②上訴人與甲○○於恢復交往之後，彼此均尚在婚姻之中
          ，若要經常約會，私密相處，為防止另一半隨時查覺
          ，尋蹤而至之可能，產生糾葛，基於共同有防衛意識
          ，亦應會有此防範事發觀念之溝通。此觀之上訴人於
          另案證稱：那時候我懷疑乙○○已經知道我跟甲○○租房
          子的地方，怕會被他遇到等語（另案原法院109年度
          訴字第1143號案卷第174頁）即明。
　　　　③甲○○雖係軍職，然有自有房屋，可以外宿，果如上訴
          人所辯甲○○說他已經離婚等語為實，何以上訴人不曾
          去過甲○○之住處？連甲○○多年居住的房屋，居住的環
          境與品質，都不曾過問，甚至前往現址看過一眼，殊
          不合理。上訴人尚需租屋，共築愛巢，捨甲○○之既有
          房屋而不用，另需花費租金，如何稱便？又上訴人於
          另案亦自承於108年4月底所立臺中市○○區房屋租約是
          其與甲○○共同簽署（原審卷第35頁），衡諸一般簽訂
          契約，房東與房客若係非親帶故之關係，為確保是承
          租人及保證人之本人簽署，都會要求簽署人提供身分
          證，以憑核對，確認無誤，方保日後追索責任的保障
          。而當時甲○○有提出其身分證供房東檢視並影印等情
          ，並據甲○○於原審時證述在卷（原審卷第101頁），
          上訴人既在意甲○○之婚姻狀態，當時亦有機會去檢視
          甲○○的身分證卻未為之，寧非可疑，由此亦可認上訴
          人應早已知悉甲○○之婚姻狀態仍存在之事實。
　　　⑶綜合上開各情，堪認上訴人對於甲○○係有婚姻的狀態，
        衡情應屬知悉。
　㈡按因故意或過失，不法侵害他人之權利者，負損害賠償責任
    ；不法侵害他人之身體、健康、名譽、自由、信用、隱私、
    貞操，或不法侵害其他人格法益而情節重大者，被害人雖非
    財產上之損害，亦得請求賠償相當之金額；此項規定，於不
    法侵害他人基於父、母、子、女或配偶關係之身分法益而情
    節重大者，準用之，民法第184條第1項前段、第195條第1項
    前段、第3項分別定有明文。又婚姻係以夫妻之共同生活為
    其目的，配偶應互相協力保持其共同生活之圓滿安全及幸福
    ，而夫妻互守誠實，係為確保其共同生活之圓滿安全及幸福
    之必要條件，故應解為配偶因婚姻契約而互負誠實之義務，
    配偶之一方行為不誠實，破壞共同生活之圓滿安全及幸福者
    ，即為違反因婚姻契約之義務而侵害他方之權利（最高法院
    55年度台上字第2053號判決意旨參照）。是配偶之間因婚姻
    而互負誠實義務之權利，倘配偶之一方行為不誠實，與第三
    人發生通姦、相姦或為曖昧親密行為，依社會一般觀念，已
    可動搖婚姻關係所重應協力保持共同生活圓滿安全及幸福之
    忠實目的，該通姦之配偶自屬侵害他方之配偶身分法益，且
    情節重大，該他方自得請求非財產上之損害賠償。
　　⒈上訴人與甲○○合意發生性關係期間，其對於甲○○係有婚姻
      的狀態，衡情應屬知悉，已見前述。依上開說明，被上訴
      人據此請求上訴人賠償損害，於法有據。
　　⒉復按精神慰撫金之賠償須以人格權遭遇侵害，使精神上受
      有痛苦為必要，其核給之標準固與財產上損害之計算不同
      ，然非不可斟酌雙方身分資力與加害程度，及其他各種情
      形核定相當之數額（最高法院51年台上字第223號判決意
      旨參照）。經查，本院審酌被上訴人係碩士畢業，目前在
      證券公司擔任業務經理，年收入約100萬元，名下有汽車1
      輛，投資10筆，有股利及利息所得；上訴人係高職畢業，
      目前沒有工作，沒有收入，名下無財產等情，為兩造所自
      陳（原審卷第79頁），並有原審依職權調閱兩造之稅務電
      子閘門財產資料可資佐憑（置於原審證物袋）。爰斟酌兩
      造之身分、地位、經濟能力與被上訴人所受之精神上痛苦
      ，及被上訴人與甲○○原本婚姻之狀況、上訴人前述侵害被
      上訴人配偶權之情事，堪認被上訴人請求上訴人賠償精神
      慰撫金以30萬元，尚屬適當。上訴人雖辯稱被上訴人所受
      精神上損害尚屬輕微云云，然查，被上訴人對於其與甲○○
      離婚一直非常在意，甚至兩人還有復合之打算，當被上訴
      人得知上訴人曾介入其婚姻，甚至上訴人與甲○○曾發生性
      關係，自然不堪忍受，受有非輕之 精神上之刺激，亦屬
      情理之中，如何可說被上訴人所受傷害輕微呢？是上訴人
      所辯，自非可採。
　㈢綜上所述，上訴人既有前揭侵權行為，則被上訴人依民法第1
    84條第1項、第195條第1項前段、第3項等規定，請求上訴人
    給付被上訴人30萬元，及自起訴狀繕本送達翌日即110年1月
    8日起至清償日止，按週年利率5%計算之法定遲延利息，為
    有理由，應予准許。原審就此範圍內為上訴人敗訴之判決，
    並無不合。上訴意旨指摘原判決此部分不當，求予廢棄改判
    ，為無理由，應予駁回。
  ㈣本件事證已臻明確，兩造其餘主張與攻擊防禦方法及所提證
    據，經審酌後核與判決結果不生影響，爰不逐一論列，併此
    敘明。
七、據上論結，本件上訴為無理由，依法判決如主文。
中　　華　　民　　國　　110 　年　　11　　月　　9 　　日
              民事第七庭    審判長法　官  王  銘
                                  法　官  高英賓
                                  法　官  張國華
正本係照原本作成。
不得上訴。
                                  書記官  柯孟伶

中　　華　　民　　國　　110 　年　　11　　月　　10　　日